【裁判字號】    91,簡,992
【裁判日期】    920909
【裁判案由】    綜合所得稅
【裁判全文】
臺北高等行政法院判決                              九十一年度簡字第九九二號
    原      告  甲○○原名吳.
    被      告  財政部臺北市國稅局
    代  表  人  張盛和（局長）
    訴訟代理人  丙○○
                乙○○
右當事人間因綜合所得稅事件，原告不服財政部中華民國九十一年十月十五日台財訴
字第○九一○○三六八二七號訴願決定，提起行政訴訟，本院判決如左：
    主  文
原告之訴駁回。
訴訟費用由原告負擔。
    事  實
一、事實概要：原告民國八十八年度綜合所得稅結算申報，經被告依地政機關登記資
    料，核定原告之配偶李盈毅有抵押利息所得新台幣（下同）三一八、五七五元，
    併課原告當年度綜合所得稅，核定綜合所得總額為二、二七七、三一一元，淨額
    為一、五八二、三一一元。原告對被告核定增列其配偶李盈毅抵押利息所得三一
    八、五七五元部分不服，申請復查未獲變更，提起訴願亦遭駁回，遂提起行政訴
    訟。
二、兩造聲明：
  (一)原告聲明：原處分及訴願決定均撤銷。
  (二)被告聲明：駁回原告之訴。
三、兩造之陳述：
  (一)原告主張之理由：
    1.原告之夫李盈毅經營汽車買賣業務，於八十八年間因債務人徐永岳（原名徐捷
      雄）購車需款貳佰萬元，開立本票壹紙為借據，並提供其所有屏東縣美濃鎮○
      ○段二五一地號土地為擔保，設定抵押權予李盈毅。經設定擔保權利總金額為
      伍佰萬元，存續期間自八十八年二月十一日起至九十一年二月十一日止，約定
      按中央銀行放款利率計息。
    2.本件實貸金額僅貳佰萬元，業據提出借款人簽發之本票影本為證，且債務人除
      本金未償外，亦無支付任何利息，原告亦提出台灣高雄地方法院民事裁定證明
      原告確僅依實際出借金額貳佰萬元聲請強制執行。又個人以不動產向他人抵押
      貸款，如經調查債權人確未取得利息所得，自不得征其所得稅，業經財政部六
      十六年八月三日財稅法第三五一○九號函釋有案。又所得稅之征收，以實現之
      所得為限，不包括可能所得在內，行政法院六十一年度判字第三三五號亦著有
      判例。再查，地政機關之登記資料，僅能證明有抵押設定之事實，至於設定後
      實借金額多寡及利息有無按期給付，乃另一事實，自需另以證據證明。且依民
      法規定，金錢借貸契約為要物契約，必貸與人就所借貸之金錢已為交付，始克
      成立。被告僅依地政資料遽為李盈毅與徐永岳間借款伍佰萬元且有收取登記利
      息之認定，併課原告當年度綜合所得稅，自屬可議。
  (二)被告主張之理由
    1.債務人徐捷雄於八十八年間提供其所有屏東縣美濃鎮○○段二五一地號土地，
      設定抵押權與原告之配偶李盈毅，擔保權利總金額為五、○○○、○○○元，
      為一般抵押權，存續期間自八十八年二月十一日至九十一年二月十一日止，依
      中央銀行放款利率約定利息，被告依上述資料核定原告之配偶八十八年度利息
      所得三一八、五七五元，併課其當年度綜合所得稅。
    2.原告主張本件實際借貸金額為二、○○○、○○○元，且債務人未支付任何利
      息等情。惟本件抵押權登記之權利價值為五、○○○、○○○元，並非本金最
      高限額抵押，且約定按中央銀行放款利率計算利息，自應依登記之債權額與利
      息為準據，原告尚無至地政機關辦理登記事項變更之紀錄，雖有法院就系爭抵
      押物准予拍賣之裁定，惟法院並未就實際債權及有無收付利息之內容實質審理
      ，是原告主張實際借貸金額為二、○○○、○○○元及未收取利息乙節，核無
      足採，被告依據地政機關登記資料核定系爭抵押利息所得三一八、五七五（計
      算式：5,000, 000×7.2%×323/365=318,575）元，並無不合。
    理  由
一、按「個人之綜合所得總額，以其全年左列各類所得合併計算之：．．．第四類：
    利息所得︰凡公債、公司債、金融債券、各種短期票券、存款及其他貸出款項利
    息之所得︰．．．」「納稅義務人之配偶，．．．有前條各類所得者，應由納稅
    義務人合併報繳申報。」為行為時所得稅法第十四條第一項第四類及第十五條第
    一項所明定。又「個人綜合所得稅課徵係以收付實現為原則，有利息約定之抵押
    借款業已登記於公文書，稅捐稽徵機關對債權人即可作有按時收取利息之推定，
    茍債權人主張未收付實現有利於己之事實者，應負舉證責任。」行政法院（現改
    制為最高行政法院）七十年判字第一一七號著有判例。
二、原告配偶李盈毅之債務人徐捷雄於八十八年間以其所有坐落屏東縣美濃鎮○○段
    二五一地號土地，為李盈毅設定權利總金額五、○○○、○○○元之抵押權，權
    利存續期間自八十八年二月十一日起至九十一年二月十一日，約定按中央銀行放
    款利率計息之事實，有土地登記簿謄本、抵押權設定契約書影本在卷可稽，且為
    原告所不爭執，堪認為真實。是被告核定原告之配偶李盈毅八十八年度有抵押利
    息所得三一八、五七五元，訴願決定予以維持，揆諸首開規定，並無不合。
三、原告雖主張本件實際借貸金額僅二、○○○、○○○元，且債務人從未支付任何
    利息云云。惟系爭抵押權登記為權利價值五、○○○、○○○元之一般抵押權，
    並非本金最高限額抵押權，且約定按中央銀行放款利率計算利息，依法即生登記
    之效力，原告為相異之主張，自應負舉證之責。經查原告提出之本票影本，並不
    足以證明其為本件借貸之憑證，且所載為借貸金額之總數，而台灣高雄地方法院
    九十一年度拍字第一二四九號民事裁定，係准許拍賣抵押物之非訟事件，並未就
    實際債權數額及有無給付利息為實體審查，亦不足以為原告有利之證明，原告既
    未能舉證以實其說，其主張即非可採。從而原處分及訴願決定均無違誤，原告仍
    執前詞聲請撤銷，為無理由，爰不經言詞辯論予以駁回（本件適用簡易訴訟程序
    ）。
四、據上論結，本件原告之訴為無理由，依行政訴訟法第二百三十三條第一項、第九
    十八條第三項前段，判決如主文。
中    華    民    國    九十二      年      九        月      九        日
                 臺 北 高 等 行 政 法 院   第 四 庭
                                   法  官  楊莉莉
右為正本係照原本作成。
本件以訴訟事件所涉及之法律見解具有原則性者為限，始得於本判決送達後二十日
內向本院提出上訴狀並表明上訴理由，如已於本判決宣示後送達前提起上訴者，應
於判決送達後二十日內補具上訴理由（均按他造人數附繕本），且經最高行政法院
許可後方得上訴。
中    華    民    國    九十二      年      九        月      九        日
                                   書記官  王俊權


司法院資訊處製作；財團法人民間司法改革基金會備份。
